ACORDAO-COMPLETO-2556863

ACÓRDÃO 7301/2022 ATA 36/2022 - PRIMEIRA CÂMARA

VISTO, relatado e discutido o pedido de reexame efetuado pela Câmara dos Deputados contra o Acórdão 358/2022-TCU-Primeira Câmara, que julgou ilegal o ato de aposentadoria de Emerson Brito de Melo em decorrência da incorporação de quintos/décimos pelo exercício de funções comissionadas após o advento da Lei 9.624/1998.
ACORDAM os ministros do Tribunal de Contas da União, reunidos em sessão da 1ª Câmara, ante as razões expostas pelo Relator e com fundamento no art. 48 da Lei 8.443/1992, em:
9.1. conhecer do pedido de reexame interposto pela Câmara dos Deputados em relação ao ato de aposentadoria de Emerson Brito de Melo e dar-lhe provimento;
9.2. esclarecer à Câmara dos Deputados que a determinação constante do item 1.7.2.1 do Acórdão 358/2022-TCU-Primeira Câmara, no que se refere à incorporação da função FC-04,  alcança apenas a parcela de décimos incorporados além do limite de um décimo (1/10) , previsto no art. 5º da Lei 9.624/1998 (cômputo do tempo residual, a partir de 10/11/1997, para a concessão de 1/10) ;
9.3. dar ciência desta deliberação à recorrente, com a informação de que a íntegra do relatório e do voto que a fundamentam podem ser consultados no endereço eletrônico www.tcu.gov.br/acordaos.

Pedido de reexame contra acórdão que considerou ilegal ato de aposentadoria em decorrência da incorporação de quintos/décimos pelo exercício de funções comissionadas após o advento da Lei 9.624/1998

Primeira Câmara

Câmara dos Deputados

3. Interessado: Emerson Brito de Melo (XXX.675.071-XX)
3.1. Recorrente: Câmara dos Deputados

13.1. Ministros presentes: Benjamin Zymler (na Presidência), Vital do Rêgo e Jorge Oliveira (Relator).
13.2. Ministro-Substituto convocado: Marcos Bemquerer Costa.
13.3. Ministros-Substitutos presentes: Augusto Sherman Cavalcanti e Weder de Oliveira.

JORGE OLIVEIRA

Ministro-Substituto Weder de Oliveira

Adoto como relatório a instrução elaborada na Secretaria de Recursos - Serur, acolhida pelos dirigentes da unidade e pelo Ministério Público junto ao TCU - MPTCU:
"INTRODUÇÃO
1. Trata-se de pedido de reexame (peça 11) interposto pela Câmara dos Deputados contra o Acórdão 358/2022-TCU-Primeira Câmara (peça 8) , que teve como relator o Excelentíssimo Senhor Ministro-Substituto Weder de Oliveira.
1.1. A deliberação recorrida apresenta o seguinte teor:
'VISTOS e relacionados estes autos de concessão de aposentadoria pela Câmara dos Deputados.
Considerando as propostas uníssonas da Secretaria de Fiscalização de Integridade de Atos e Pagamentos de Pessoal e de Benefícios Sociais (Sefip) e do MP/TCU pela ilegalidade do (s) ato (s) em razão da concessão da vantagem de quintos pelo exercício de funções comissionadas após o advento da Lei 9.624/1998 e/ou da edição da MP 2.225-45/2001;
Considerando a modulação, pelo Supremo Tribunal Federal (STF) , de efeitos do julgamento do Recurso Extraordinário - RE 638.115/CE acerca da incorporação ou não de parcelas referentes às funções exercidas no período compreendido entre 8/4/1998 e 4/9/2001;
Considerando que a irregularidade identificada é tema de jurisprudência pacificada desta Corte de Contas, a partir do julgamento pelo STF, em repercussão geral, do RE 638.115/CE (a exemplo, acórdãos 11074/2021, 11037/2021, 10933/2021, 8254/2021, 8318/2021-TCU-2ª Câmara e 8185/2021, 10701/2021, 10981/2021, 11035/2021, 11258/2021-TCU-1ª Câmara, dentre outros) ;
Considerando que não há, nos autos, informação de que as parcelas incorporadas a título de 'quintos' estejam sendo pagas com amparo em decisão judicial transitada em julgado; 
Considerando que este Tribunal, por meio do Acórdão 1414/2021-TCU-Plenário (ministro Walton Alencar Rodrigues) , fixou entendimento no sentido da possibilidade de apreciação de ato sujeito a registro mediante relação, na forma do art. 143, II, do Regimento Interno do TCU, nas hipóteses em que a ilegalidade do ato decorra exclusivamente de questão jurídica de solução já pacificada na jurisprudência desta Corte de Contas;
Considerando que o (s) ato (s) pode (m) ser apreciado (s) sem a necessidade de prévia oitiva do (s) interessado (s) , uma vez que foi (ram) enviado (s) a esta Corte de Contas há menos de 5 (cinco) anos, nos termos do Acórdão 587/2011-TCU-Plenário;
Considerando a presunção de boa-fé do (s) responsável (is) ;
ACORDAM os ministros o Tribunal de Contas da União, reunidos em sessão da 1ª Câmara, com fundamento nos arts. 1º, V, e 39, II, da Lei 8.443/1992, c/c os arts. 17, III; 143, II e 260 e 262 do Regimento Interno do TCU, em considerar ilegais e negar registro ao (s) ato (s) de aposentadoria em favor do (s) interessado (s) identificado (s) no item 1.1, e expedir as determinações abaixo, conforme proposto pela unidade técnica.
1. Processo TC-Processo 036.743/2021-6 (APOSENTADORIA) 
 1.1. Interessado: Emerson Brito de Melo (CPF XXX.675.071-XX) .
 1.2. Órgão/Entidade: Câmara dos Deputados.
 1.3. Relator: Ministro-Substituto Weder de Oliveira.
 1.4. Representante do Ministério Público: Procurador Júlio Marcelo de Oliveira.
 1.5. Unidade Técnica: Secretaria de Fiscalização de Integridade de Atos e Pagamentos de Pessoal e de Benefícios Sociais (Sefip) .
 1.6. Representação legal: não há.
 1.7. Determinações:
 1.7.1. dispensar a devolução dos valores indevidamente recebidos, presumidamente, de boa-fé pelo (s) interessado (s) nos termos da Súmula 106 deste Tribunal;
 1.7.2. determinar ao órgão/entidade responsável pela concessão que:
 1.7.2.1. suspenda, no prazo de 15 (quinze) dias, todo e qualquer pagamento concernente ao (s) ato (s) impugnado (s) , adequando a parcela referente à incorporação de quintos/décimos do (a) interessado (a) , conforme modulado pelo STF no âmbito do RE 638.115/CE, comunicando a este Tribunal as providências adotadas, nos termos dos arts. 262, caput, do RI/TCU, e 8º, caput, da Resolução TCU 206/2007;
 1.7.2.2. dê ciência do inteiro teor desta deliberação ao (s) interessado (s) , alertando-o (s) de que o efeito suspensivo proveniente da interposição de eventuais recursos perante o Tribunal não o (s) exime da devolução dos valores percebidos indevidamente após a respectiva notificação, caso esses não sejam providos, devendo encaminhar os comprovantes dessa notificação a esta Corte no prazo de até 30 (trinta) dias;
 1.7.2.3. cadastre novo (s) ato (s) de concessão de aposentadoria livre (s) da (s) irregularidade (s) apontada (s) , submetendo-o (s) no prazo de 30 (trinta) dias à apreciação deste Tribunal, nos termos do art. 262, caput e § 2º, do RI/TCU, e do art. 19, § 3º, da Instrução Normativa TCU 78/2018;
 1.7.3. dar ciência deste acórdão ao órgão/entidade responsável pela concessão, informando que o teor integral da deliberação poderá ser obtido no endereço eletrônico www.tcu.gov.br/acordaos.
 1.7.4. encerrar o processo e arquivar os presentes autos.'
 (destacamos e sublinhamos) 
HISTÓRICO 
2. O ato de aposentadoria de Emerson Brito de Melo foi julgado ilegal, em razão da incorporação de parcelas de quintos, referentes ao exercício de funções após o advento da Lei 9.624/1998. Mesmo que a incorporação tenha ocorrido com base em decisão judicial transitada em julgado, ainda assim o STF a considera sem amparo legal.
ADMISSIBILIDADE
3. Reitera-se o exame de admissibilidade realizado pelo Sar/Serur (peça 12) , que opinou pelo conhecimento do recurso, nos termos do artigo 48 da Lei 8.443/1992, c/c os artigos 285 e 286, parágrafo único, do RI/TCU, suspendendo-se os efeitos dos subitens 1.7, 1.7.2 e 1.7.2.1 do Acórdão 358/2022-TCU-Primeira Câmara. O Excelentíssimo Senhor Ministro Jorge Oliveira, mediante despacho de peça 15, conheceu do pedido de reexame, nos moldes propostos pela Serur.
EXAME DE MÉRITO
4. Delimitação
4.1. Constitui objeto do presente recurso definir se é possível a incorporação de quintos com contagem de tempo residual, com amparo no art. 5º da Lei 9.624/1998.  
5. Da possibilidade de incorporação de quintos com contagem de tempo residual
5.1. Aduz a Câmara dos Deputados que é possível a utilização de tempo residual para a concessão de quintos ao ex-servidor, com base nos seguintes argumentos.
5.2. O Supremo Tribunal Federal, no RE 638.115/CE, firmou entendimento no sentido da impossibilidade de incorporação de quintos, decorrente do exercício de funções comissionadas no período compreendido entre a edição da Lei 9.624/1998 e a MP 2.225-45/2001, por falta de amparo legal (peça 11, p. 5) .
5.3. No entanto, não foi tratada naquele RE a incorporação com contagem de tempo residual existente em 10/11/1997, que tem amparo no art. 5º da Lei 9.624/1998. No voto condutor do Acórdão 5455/2018-TCU-Segunda Câmara, o Ministro José Múcio Monteiro ressaltou que a jurisprudência da Corte de Contas permite o aproveitamento do tempo residual existente em 10/11/1997 para incorporar parcela de décimo, com posterior transformação em VPNI, independente do interstício de doze meses ter se completado até 4/9/2001, bastando que o período tenha se iniciado anteriormente a novembro de 1997. No mesmo sentido, o Acórdão 5785/2020-TCU-Primeira Câmara, de relatoria do Ministro Bruno Dantas (peça 11, pp. 5-6) .
5.4. Informa que houve a incorporação de 2/10 de FC04 (31/5/1997 a 30/5/1998) pelo ex-servidor Emerson Brito de Melo, considerando tempo residual existente em 10/11/1997 (peça 11, pp. 6-7) .
5.5. Contudo, com fundamento no art. 5º da Lei 9.624/1998, bem como entendimento dessa Corte, o interessado faz jus à incorporação de 1/10 de FC-04 com base na utilização de tempo residual, sendo que o 1/10 restante deve ser transformado em parcela compensatória (peça 11, pp. 78) .
5.6. Assim, requer o reexame parcial do acórdão contestado, para que seja reconhecida a legalidade da VPNI decorrente da incorporação da parcela de 1/10 de FC-04, no período de 31/5/1997 a 30/5/1998, por ter-se fundado na utilização de tempo residual, nos termos do art. 5º da Lei 9.624/1998 (peça 11, p. 8) .
Análise
5.7. Embora a jurisprudência da Corte de Contas considere legal o aproveitamento de tempo residual para a incorporação de 'quintos'/'décimos' pelos servidores que não haviam completado 365 dias de exercício de função até o dia 10/11/1997 para a concessão de um 'quinto', entende-se que as incorporações concedidas ao referido servidor da Câmara dos Deputados não estão aderentes aos entendimentos do TCU.
5.8.  Ao extinguir o mecanismo de incorporação de funções e mandar converter as parcelas em VPNI, a Lei 9.527/1997 assegurou o direito à incorporação àqueles que em 11/11/1997 houvessem cumprido os requisitos legais. Ademais, a Lei 9.624/1998 trouxe novamente ao ordenamento jurídico a incorporação de funções, agora na forma de décimos, admitindo a contagem de tempo residual não utilizado até 10/11/1997, como segue:
'Art. 5º Fica resguardado o direito à percepção dos décimos já incorporados, bem como o cômputo do tempo de serviço residual para a concessão da próxima parcela, até 10 de novembro de 1997, observando-se o prazo exigido para a concessão da primeira fração estabelecido pela legislação vigente à época.' (grifos acrescidos) 
5.9. Mediante a Decisão 925/1999-TCU-Plenário (Relator Ministro Walton Alencar Rodrigues) , deliberou-se no sentido de firmar o seguinte entendimento:
'8.1.1. é devida a incorporação, ou a atualização de quintos, com fundamento no art. 3º, caput, da Lei 9.624/1998, até 8/4/1998, adotando-se, para tanto, os critérios contidos na redação original do art. 3º da Lei 8.911/1994;
8.1.2. é assegurado, nos termos do art. 5º da Lei 9.624/1998, o cômputo do tempo residual de exercício de funções comissionadas não empregado, até 10/11/1997, para a incorporação de parcela de décimo, com termo final na data específica em que o servidor complete o interstício de doze meses, de acordo com a sistemática definida na redação original do art. 3º da Lei 8.911/1994.
8.1.3. as parcelas incorporadas à remuneração, na forma de quintos, deverão ser transformadas em décimos e estes deverão ser transformados em vantagem pessoal nominalmente identificada.'
5.10. Essa matéria foi novamente tratada pelo Ministro Walter Alencar Rodrigues (Acórdão 4970/2012-TCU-Primeira Câmara) , nos seguintes termos (grifos acrescidos) :
'No voto condutor da Decisão 925/1999-TCU-Plenário, assim manifestei-me:
O art. 5º, por sua vez, admite o cômputo do tempo residual de exercício de funções comissionadas não empregado, até 10/11/1997, na incorporação de frações, para a concessão da próxima parcela de décimo, até que cada servidor complete o interstício de doze meses.
 (...) 
Entendo que a redação do art. 5º, ao usar a expressão 'próxima parcela', refere-se ao termo antecedente 'décimos', in verbis: 'Fica resguardado o direito à percepção dos décimos já incorporados, bem como o cômputo do tempo de serviço residual para a concessão da próxima parcela...'. Próxima parcela de décimos, segundo a redação do legislador.
Ao Congresso Nacional cabe disciplinar as relações jurídicas decorrentes de normas constantes de medidas provisórias não convertidas em lei, a teor do parágrafo único do art. 62 da CF. Nesse diapasão, não obstante as normas que cuidaram de décimos não tenham sido convertidas em lei, entendo que quis o legislador ordinário contemplar, com a possibilidade de incorporação de um décimo, os servidores com tempo residual até 10/11/1997, não abrangidos pela concessão de quinto, prevista no art. 3º da Lei 9.624/1998.
Além de lógica, essa interpretação se me apresenta como mais justa, porquanto confere aos servidores com tempo residual maior a vantagem quinto e aos com tempo residual menor a vantagem décimo. De fato, aqueles que completaram o interstício até 8/4/1998 contavam com tempo residual, em 10/11/1997, de no mínimo 216 dias, equivalente a sete meses e seis dias de exercício de função comissionada. Estes e os que contavam com tempo residual ainda maior, se completaram o interstício até 8/4/1998, fazem jus à incorporação de um quinto, os demais têm direito à incorporação de um décimo, a partir da data em que completaram, ou vierem a completar, o interstício de 12 meses.
Exemplificando, um servidor que, em 10/11/1997, tivesse completado quatro quintos, com saldo residual de quatro meses, teria, em 8/4/1998, algo em torno de 9 meses de exercício de função e, portanto, não completaria os cinco quintos, porque não teria perfeito o prazo de doze meses de exercício de função. Seria hipótese de aplicação do art. 5º da Lei 9.624/1998, o servidor ganharia mais um décimo e não um quinto, quando completasse o interstício de doze meses. Agora, se o mesmo servidor tivesse, em 10/11/1997, quatro quintos e saldo residual de, no mínimo, 7 meses e seis dias, ele teria direito à percepção do último quinto, desde que, até 8/4/1998, tivesse completado os doze meses de exercício da função. O raciocínio é exatamente este para todos os casos.'
5.11.  A jurisprudência desta Corte de Contas permitia o aproveitamento do tempo residual existente em 10/11/1997 para incorporar parcela de décimo, com posterior transformação em VPNI, independente do interstício de doze meses ter se completado até 4/9/2001, bastando que o período tivesse se iniciado anteriormente a novembro de 1997 (Acórdão 5455/2018-TCU-Segunda Câmara, de relatoria do Ministro José Múcio Monteiro, e 9.746/2021-TCU-2ª Câmara, de relatoria do Ministro Bruno Dantas) .
5.12. Contudo, nos presentes autos, não foram observados os requisitos para a utilização do tempo residual, pois houve a concessão de mais de uma parcela de décimos (2/10) para Emerson Brito de Melo (2/10 de FC-04 relativos a 31/5/1997 a 30/5/1998) .
5.13. Vale lembrar que o art. 5º da Lei 9.624/1998 assegura o cômputo do tempo residual para incorporação de um décimo (1/10 de FC-04) pelo referido servidor, a ser pago sob a forma de VPNI, conforme entendimento firmado no subitem 8.1.2 da Decisão 925/1999-TCU-Plenário (Relator Ministro Walton Alencar Rodrigues) .
5.14. Assim, não é o caso de dar provimento parcial ao recurso interposto pelo órgão de origem, que poderá emitir novo ato de concessão se houver interesse do aposentado em incorporar a parcela de 1/10 de FC-04, no período de 31/5/1997 a 30/5/1998, com a utilização de tempo residual. Nessa hipótese, não é possível a utilização desse mesmo período para a percepção de 1/10 sob a forma de parcela compensatória. 
5.15. Nesse contexto, deve-se rejeitar os argumentos formulados pelo órgão de origem.
CONCLUSÃO
6.        Da análise de mérito, conclui-se que é possível a incorporação de quintos com contagem de tempo residual, apurado em 10/11/1997, até 8/4/1998, com amparo no art. 5º da Lei 9.624/1998, mas de somente um décimo se a exigência de exercício de função de confiança por doze meses vier a ser satisfeita após essa data-limite.
6.1. Por conseguinte, deve-se negar provimento ao presente recurso.
PROPOSTA DE ENCAMINHAMENTO
7. Ante o exposto, submetem-se os autos à consideração superior, propondo-se, com fundamento no art. 48 da Lei 8.443/1992:
a) conhecer do recurso e, no mérito, negar-lhe provimento;
b) informar à recorrente e demais interessados do acórdão a ser proferido, destacando que o relatório e o voto que o fundamentam podem ser acessados por meio do endereço eletrônico www.tcu.gov.br/acordaos."
É o relatório.

não há

Procuradora-Geral Cristina Machado da Costa e Silva

PEDIDO DE REEXAME EM APOSENTADORIA. ATO JULGADO ILEGAL EM DECORRÊNCIA DA CONCESSÃO DA VANTAGEM DE QUINTOS PELO EXERCÍCIO DE FUNÇÕES COMISSIONADAS APÓS O ADVENTO DA LEI 9.624/1998. APROVEITAMENTO DE TEMPO RESIDUAL EM DESCONFORMIDADE COM O TEXTO LEGAL E A JURISPRUDÊNCIA DOMINANTE. CONHECIMENTO DO RECURSO. PROVIMENTO. ESCLARECIMENTO À CÂMARA DOS DEPUTADOS QUANTO AO ALCANCE DA DETERMINAÇÃO CONSTANTE DO ACÓRDÃO IMPUGNADO.

APOSENTADORIA (APOS)

Secretaria de Recursos - Serur

Trata-se de pedido de reexame efetuado pela Câmara dos Deputados contra o Acórdão 358/2022-TCU-Primeira Câmara (Relator: Ministro-Substituto Weder de Oliveira) , que julgou ilegal o ato de aposentadoria de Emerson Brito de Melo em decorrência da incorporação de quintos/décimos pelo exercício de funções comissionadas após o advento da Lei 9.624/1998.
2.	Em síntese, a recorrente alega ser possível a incorporação mediante a utilização do tempo residual do exercício de funções comissionadas existente em 10/11/1997, em conformidade com o entendimento deste Tribunal.
3.	A Secretaria de Recursos - Serur afirmou que a incorporação pretendida não se alinha ao entendimento desta Corte, uma vez que o tempo residual possibilitaria a incorporação de uma parcela de décimo, ao passo que o interessado acabou por incorporar duas parcelas. Manifestou-se, então, pelo conhecimento e negativa de provimento ao apelo.
4.	O Ministério Público junto ao TCU - MPTCU manifestou-se de acordo com as conclusões da unidade técnica.
5.	Considero que a análise jurisprudencial trazida pelos pareceres se encontra correta, mas divirjo quanto ao mérito de suas propostas.
6.	A jurisprudência desta Corte é firme no sentido de afirmar que o tempo residual de exercício de funções comissionadas não empregado, até 10/11/1997, na incorporação de frações, pode ser utilizado para a incorporação da próxima parcela de décimo, até que o servidor complete o insterstício de doze meses, como, aliás, grafou o art. 5º da Lei 9.624/1998.
7.	Creio, no entanto, que esteja havendo uma incompreensão quanto ao pedido constante do recurso apresentado pela Câmara dos Deputados. A Câmara dos Deputados não está defendendo que  este Tribunal delibere, agora, de forma divergente à sua firme orientação jurisprudencial, mas apenas que reconheça a legalidade de um dos décimos incorporados, a partir da contagem desse tempo residual. Ou seja, o órgão de origem não defende ou pleiteia que seja considerada legal a incorporação de dois décimos, como parecem ter entendido os pareceres.
8.	Em verdade, vejo que o recurso apresentado pela Câmara dos Deputados decorre, fundamentalmente, do fato de que o acórdão impugnado tratou a incorporação de quintos genericamente, apenas com a menção da existência de ilegalidade do ato "em razão da concessão da vantagem de quintos pelo exercício de funções comissionadas após o advento da Lei 9.624/1998 e/ou da edição da MP 2.225-45/2001" e de que não havia, nos autos, "informação de que as parcelas incorporadas a título de 'quintos'" estivessem "sendo pagas com amparo em decisão judicial transitada em julgado". Ao final, aquela deliberação determinou que fosse suspenso "todo e qualquer pagamento concernente ao ato impugnado, adequando a parcela referente à incorporação de quintos/décimos do interessado, conforme modulado pelo STF no âmbito do RE 638.115 (..) "
9.	Considerando que aquele acórdão, deliberado por meio de relação, fundou-se em instrução também elaborada com texto genérico que abordou a concessão de quintos no período de 8/4/1998 a 4/9/2001 como vantagem irregular, a ser transformada "em parcela complementar", a ser absorvida por reajustes futuros, sem sequer mencionar a existência de qualquer fração legalmente concedida, é natural que a Câmara dos Deputados tenha interpretado que a deliberação deste Colegiado tenha, efetivamente, considerado como ilegais todas as frações incorporadas.
10.	Embora a natureza do questionamento o tornasse mais próprio de ser efetuado em sede de embargos de declaração, em que poderia ser esclarecido o alcance da deliberação, não há óbice para que, agora, ultrapassado o prazo para a interposição dos aclaratórios, seja prestado o necessário esclarecimento acerca do que aquele aresto pretendeu expressar.
11.	Nessa seara, é exatamente esse o pedido do recorrente: que seja "reconhecida a legalidade da incorporação de 1/10 de FC-04 pelo ex-servidor Emerson Brito de Melo, no período de 31/5/1997 a 30/5/1998, fundada na utilização de tempo residual" - ou seja, sem a necessidade de transformação em parcela compensatória - e que as demais incorporações sejam transformadas em parcela compensatória, na esteira da jurisprudência desta Corte, ancorada no Supremo Tribunal Federal.
12.	Observo, a propósito, que a Câmara dos Deputados tem interposto outros recursos análogos, com pleitos da mesma natureza, a exemplo do que foi discutido - e provido - nos Acórdão 5687/2022-TCU-Segunda Câmara (Relator: Ministro Antônio Anastasia) e 2.798/2022-TCU-2ª Câmara (Relator: Ministro-Substituto Marcos Bemquerer Costa) .
	Ante o exposto, divirjo do mérito proposto nos pareceres e voto no sentido de que o colegiado adote a deliberação que ora lhe submeto.
TCU, Sala das Sessões, em 11 de outubro de 2022.
JORGE OLIVEIRA 
Relator